臺灣臺南地方法院民事判決
110年度訴字第1044號
原      告  臺灣中小企業銀行股份有限公司

法定代理人  林謙浩  
訴訟代理人  許雅綺  
被      告  李忠義  

            李定國  


上  一  人
法定代理人  林嘉惠  
上列當事人間請求塗銷所有權移轉登記事件，經本院於民國110
年9月28日言詞辯論終結，判決如下：
    主    文
被告間就坐落臺南市○○區○○○段○○○地號、權利範圍三分
之一之土地，於民國109年7月20日所為贈與之債權行為，及於民
國109年8月7日所為移轉所有權登記之物權行為，均應予撤銷。
被告甲○○應將前項土地於民國109年8月7日以贈與為原因，向
臺南市永康地政事務所辦理之所有權移轉登記（收件字號為109
年普字第75200號）予以塗銷，並回復登記予被告乙○○所有。
訴訟費用新臺幣貳萬參仟肆佰柒拾參元由被告負擔。
    事實及理由
一、被告乙○○經合法通知，無正當理由未於最後言詞辯論期日到
    場，核無民事訴訟法第386條所列各款情形，爰依原告之聲
    請，由其一造辯論而為判決。
二、原告主張：乙○○知悉其對原告分別負有①本金新臺幣（下
　　同）7,226,237元及逾期應計利息暨違約金、②本金6,900,00
    0元及逾期應計利息暨違約金債務未償，原告並已就上開債
    權取得本院93年度執字第17726號債權憑證，卻於民國109年
　　8月7日將其分割繼承取得坐落臺南市○○區○○○段000地
　　號、權利範圍3分之1之土地（下稱系爭土地），以贈與為原
　　因，移轉所有權予其子即被告甲○○，致乙○○之積極財產
　　減少，且移轉後乙○○名下財產僅餘一部96年出廠之汽車，
　　已無價值。乙○○所為之無償行為顯使自己陷於無資力，且
　　害及原告債權。系爭土地上另有同段68、69建號二間建物，
　　原告前未併為保全程序，待與主債務人統穩營造有限公司協
　　商不成欲提起本件訴訟時，始發現甲○○已於110年3月11日
　　以買賣為由，將上開二建物之應有部分移轉登記予乙○○之
　　母李詹春菊，被告辯稱其等非故意逃避原告債務之追償，顯
　　非可採。為此依據民法第244條第1項、第4項規定，請求撤
　　銷被告間就系爭土地於109年7月20日所為之贈與行為，及同
　　年8月7日所為之所有權移轉登記行為，甲○○應將該移轉登
　　記塗銷，回復登記予乙○○所有。並聲明：如主文第1、2項
　　所示。
三、被告則以：
　㈠乙○○經合法通知未於最後言詞辯論期日到庭，惟曾到庭陳
　　稱：伊並非故意要脫產及逃漏稅，當時不知道可以直接拋棄
　　繼承，由甲○○去繼承，伊在大陸工作，十多年都未支付小
　　孩扶養費，發生這件事情，伊母親要求前妻丙○○要歸還之
　　前向其所借的十幾萬元，丙○○才會把財產移轉登記給李詹
　　春菊。本件債務是伊岳父欠的，伊僅是連帶保證人，並沒有
　　拿到錢，而系爭土地是伊父親留下來的遺產，伊僅係履行父
　　親遺言將系爭土地所有權移轉登記予甲○○，怎麼會變成原
　　告主張伊在脫產等語，以為抗辯。並答辯聲明：原告之訴駁
    回。
　㈡甲○○略以：乙○○自105年2月5日與丙○○離婚以來，即
　　未依離婚協議書履行支付未成年子女與丙○○之生活費及教
　　養費用；又乙○○之父親李春典遺言交代要將系爭土地過戶
　　給甲○○，作為履行乙○○應負擔未成年子女至大學之生活
　　費及教養費用，是乙○○將系爭土地移轉登記給甲○○，係
　　遵循李春典的遺言。而丙○○因收入微薄，自105年3月25日
　　起向李詹春菊陸續借款累積到230萬元，嗣於108年12月25日
　　簽立借條，約定將系爭土地及其上建物移轉給李詹春菊作為
　　抵償。當時因系爭土地被原告假處分，所以僅能移轉建物部
　　分。是被告實非惡意脫產逃避原告追索債務等語，以為抗辯
　　。並答辯聲明：原告之訴駁回。
四、兩造不爭執事項為： 
　㈠乙○○對原告分別負有①本金7,226,237元及逾期應計利息
　　暨違約金、②本金6,900,000元及逾期應計利息暨違約金債
　　務未償，原告就上開債權已取得本院93年度執字第17726號
　　債權憑證。
　㈡乙○○於109年8月7日將原登記其名下之系爭土地，以贈與
　　為原因登記予其子甲○○（原因發生日期：109年7月20日）
　　，贈與登記後，乙○○名下僅有一部96年出產之汽車。
五、得心證之理由： 
  ㈠按債務人所為之無償行為，有害及債權者，債權人得聲請法
　　院撤銷之；債權人依第1項之規定聲請法院撤銷時，得並聲
　　請命受益人或轉得人回復原狀，民法第244條第1項、第4項
　　前段定有明文。又債權人得依民法第244條規定行使撤銷權
　　者，以其債權於債務人為詐害行為時，業已存在者為限，若
　　債務人為詐害行為時，其債權尚未發生，自不許其時尚非債
　　權人之人，於嗣後取得債權時，溯及的行使撤銷權。又民法
　　第244條第1項及第2項所謂「有害及債權」或「害於債權人
　　之權利」，係指債務人陷於無資力之狀態而言（最高法院95
　　年度台上第1741號判決意旨參照）。又債務人所有之財產除
　　對於特定債權人設有擔保物權外，應為一切債務之總擔保，
　　故債務人明知其財產不足清償一切債務，竟將財產贈與於人
　　，債權人即得聲請法院撤銷之。
　㈡原告主張乙○○積欠其①本金7,226,237元及逾期應計利息
　　暨違約金、②本金6,900,000元及逾期應計利息暨違約金債
　　務未償部分，業據提出本院93年度執字第17726號債權憑證
　　為證，而依稅務電子財產調件明細表所示（本院卷第67-68
　　頁），乙○○109年並無所得，名下財產僅有2007年出廠之
　　汽車一部，此為兩造所不爭執（不爭執事項㈠、㈡），因此
　　，原告主張乙○○於109年8月7日將系爭土地以贈與為原因
　　移轉登記予甲○○後，已陷於資力不足清償原告債務之情形
　　乙節，應為可採。
　㈢甲○○雖辯稱乙○○未依離婚協議書負擔未成年子女至大學
　　之生活及教養費用，因此，乙○○爰依李春典遺言將系爭土
　　地所有權移轉登記予甲○○名下，以作為支付未年成子女至
　　大學之生活及教養費用等語，並提出離婚協議書及本院110
　　年度司促字第7427號支付命令為證（本院卷第123-125頁）
　　；惟查，乙○○係於109年5月間因分割繼承取得系爭土地，並
    於109年8月7日將系爭土地所有權移轉與甲○○，此有異
　　動索引在卷可查，而甲○○母親丙○○係於110年3月30日向
　　本院民事庭具狀主張乙○○自105年起即未依離婚協議書約
　　定給付未成年子女之生活及教養費用，由其墊付已達1,066,
　　850元為由，聲請對乙○○核發支付命令，並取得本院民事
　　庭於110年4月23日核發之110年度司促字第7427號支付命令
　　且已確定等情，亦經本院調取該支付命令卷宗核閱無訛。本
    院審酌甲○○之母親丙○○既嗣後另以支付命令向乙○○請求返還
    墊付未成年子女之生活及教養費用，並取得執行名義，則甲○○所辯乙○○將系爭土地所有權移轉登記予甲○○係為履行給付
    未成年子女生活及教養費用云云，即與該支
　　付命令之內容相悖，而難憑採。
  ㈣依上所述，原告依民法第244條第1項、第4項規定，主張被告
    間就系爭土地所為贈與之債權行為及移轉所有權登記之物權
    行為，有害其債權而請求撤銷，並請求甲○○塗銷系爭土地之
    移轉登記，自屬於法有據。
六、綜上所述，原告依民法第244條第1項、第4項規定，請求撤
　　銷被告間就系爭土地於109年7月20日所為之贈與債權行為，
　　及109年8月7日所為之所有權移轉登記物權行為，暨甲○○
　　應將系爭土地於109年8月7日以贈與為原因所為之所有權移
　　轉登記予以塗銷，回復登記予乙○○所有，為有理由，應予准
    許。
七、本件為判決基礎之事證已臻明確，兩造其餘攻擊防禦方法及
　　所提證據，經斟酌後，核與本件之結論不生影響，爰不一一
　　論列，附此敘明。
八、本件訴訟費用為原告繳納之第一審裁判費23,473元，爰依民
　　事訴訟法第87條第1項規定，依職權確定由被告負擔如主文
　　第3項所示。
九、訴訟費用負擔之依據：民事訴訟法第78條、第85條第1項。 
中　　華　　民　　國　　110 　年　　10　　月　　12　　日
                    民事第四庭  法  官  張家瑛
以上正本係照原本作成。
如不服本判決，應於判決送達後20日內向本院提出上訴狀（應附
繕本））。如委任律師提起上訴者，應一併繳納上訴審裁判費。
中　　華　　民　　國　　110 　年　　10　　月　　14　　日
                                 書記官 黃稜鈞